臺灣臺中地方法院民事判決　94年度訴字第848號
原　　　告　乙○○
訴訟代理人　羅豐胤律師
　　　　　　蔡素惠律師
被　　　告　甲○○
　　　　　　　　　　　　樓之二.
右當事人間確認抵押債權不存在等事件，本院於民國九十四年六
月十日言詞辯論終結，判決如左：
    主 　   文
確認被告甲○○於民國九十二年二月二十一日就已故張武郎名義
所有坐落台中縣大雅鄉○○段二七二之一、二七三等地號土地所
有權應有部分各三分之一所設定新台幣肆佰萬元之抵押債權不存
在。
被告甲○○應將前項抵押權設定登記予以塗銷。
訴訟費用由被告負擔。
    事實及理由
一、被告未於最後言詞辯論期日到場，核無民事訴訟法第三百八
    十六條所列各款情形，准依原告聲請，由其一造辯論而為判
    決。
二、原告起訴主張：
  （一）原告乙○○及被告之被繼承人張武郎為同胞兄弟，原告
        與張武郎之父親張坤河於民國七十九年間，將渠所有臺
　　　　中縣大雅鄉○○段二七二號、二七三號、二八九號及二
　　　　八九之六地號等四筆土地，無償贈與張武郎、乙○○及
　    　訴外人張武雄三兄弟分別共有。但因受限於當時法令，
        並無法辦理農地共有登記，乃協議將上開同段第二七二
　　　　地號、二七三地號二筆土地，暫時登記為乙○○單獨所
  　　　有，同段二八九、二八九之六地號二筆土地則暫時登記
　　　　為張武郎單獨所有，並約定：若因法令變更，而得辦理
　　　　分割移轉登記時，土地登記之名義所有人應將他人所共
　      有之應有部分，辦理分割移轉登記。嗣張武郎於八十六
        年六月間，擅自將上開同段二八九、二八九之六地號二
        筆土地出售，得款新臺幣（下同）九百二十萬元，原告
        乙○○乃以該款項之三分之一計算損害額，具狀向　鈞
        院起訴，請求判命張武郎應給付三百零六萬六千元，及
        自起訴狀繕本送達翌日起之法定遲延利息，且願供擔保
        ，請准宣告假執行。嗣經　鈞院於九十二年一月二十八
        日，以九十一年度重訴字第一一八二號民事判決，判命
        張武郎應給付原告乙○○三百零六萬六千元，及自九十
        一年十月三十一日起至清償日止，按週年利率百分之五
        計算之利息，且該判決於原告乙○○以一百零二萬二千
        元為張武郎供擔保後，得為假執行（見原證一）。
　（二）詎張武郎於九十二年二月十日，收受上開民事判決後，
　　　　竟基於意圖損害債權人之債權，與其女甲○○共同基於
  　　　使公務員登載不實之犯意聯絡，明知其等間實際上並無
        四百萬元債權債務關係存在，仍於九十二年二月二十一
        日，利用不知情之土地專業登記代理人洪金德，轉委託
        彼所僱用之不知情之職員張妙如，以張武郎積欠甲○○
        四百萬元債務為由，代為向臺中縣雅潭地政事務所，申
        請辦理將張武郎所有同段二七二之一、二七三地號二筆
        土地之所有權應有部分三分之一，虛偽設定擔保債務額
        為四百萬元之抵押權登記予甲○○（見原證二）。張武
        郎與甲○○偽造文書之犯行，經原告提出刑事告訴，業
        經鈞院刑事庭以九十三年度易字第二四一三號，台灣高
        等法院台中分院九十四年度上易字第二七六號刑事判決
        有罪確定在案（見原證三）。
  （三）按確認法律關係之訴，非原告有即受確認判決之法律上
　　　　利益者，不得提起之，民事訴訟法第二百四十七條第一
　　　　項前段定有明文。所謂「即受確認判決之法律上利益」
　　　　，須因法律關係之存否不明確，致原告在私法上之地位
  　　　有受侵害之危險，而此項危險得以對於被告之確認判決
  　  　除去之者，始為存在，最高法院著有二十七年上字第三
        一六號民事判例可資參照。本件原告主張張武郎與甲○
        ○間之四百萬元抵押債權不存在乙節，為張武郎及被告
 　 　　甲○○於前開刑事庭中所否認，是兩造就系爭抵押債權
  　　　是否存在顯有爭執，且該抵押債權之存否，攸關原告之
    　　債務人即張武郎所有系爭土地有無抵押權之物上負擔，
     　 則原告在私法上之地位因被告主張抵押債權仍存在而有
        受侵害之危險，而此項危險得以對於被告之確認判決除
        去，故應認本件原告有即受確認判決之法律上利益。
  （四）第按，抵押權係為擔保債權將來得以受償而設定，乃從
        屬於主權利即債權之從權利，系爭抵押權所擔保之抵押
        債權既不存在，則系爭抵押權自亦無由存在，從而原告
        請求確認被告對系爭不動產之抵押債權不存在，暨請求
        被告等塗銷系爭抵押權設定登記，為有理由，亦應准許
        。
        並聲明：求為判決如主文所示。
三、被告未於最後言詞辯論期日到場，惟據其以前之辯論，以：
    其偽造文書等刑事案件，尚未判決確定等語置辯。
    答辯聲明：求為判決駁回原告之訴。
四、兩造爭點：
  （一）系爭四百萬元之抵押債權是否存在？
  （二）係爭抵押權是否虛偽設立？應否塗銷？
五、得心證之理由：
　（一）按抵押權有普通抵押權與最高限額抵押權之分，普通抵
  　　　押權必先有債權而後始能設定抵押權，亦即抵押權之設
　　　　定，應以債權之存在為前提，而最高限額抵押權，則不
  　　　以先有債權之存在為必要。又普通抵押權所擔保之數額
　　　　，在設定抵押權時，有一定之數額，而最高限額抵押權
　　　　，則於設定時，僅預定一最高限額作為抵押權擔保範圍
  　　　之標準，此項定額，並非實際擔保之債權數額，實際擔
    　　保之債權數額，尚須俟結算實際發生之債權時始能確定
      　，不過確定時之數額，仍不得超過此一標準而已，其結
        清時期，可能在抵押權人拋棄抵押權時，亦可能在此項
        抵押權所擔保之債權結清之時，是其性質，與普通抵押
        權不盡相同。
        查本件張武郎於民國九十二年二月廿一日將其所有坐落
        台中縣大雅鄉○○段二七二－一、二七三等地號土地應
        有部分各三分之一，設定債權額新台幣四百萬元之扺押
        權與其女即被告甲○○，此有土地登記謄本二份附卷可
        稽，其權利價值明載為新台幣四百萬元，而非本金最高
        限額新台幣四百萬元。依前述，本件為普通抵押權，該
        新台幣四百萬元之債權，須於抵押權民國九十二年二月
        廿一日設定時存在。
        經查被告甲○○為張武郎之女。張武郎（業於民國九十
        四年一月二十八日死亡）、乙○○之父張坤河於民國七
        十九年間，將渠所有坐落台中縣大雅鄉○○段二七二、
        二七三、二八九及二八九之六地號等四筆土地，無償贈
        與張武郎、乙○○及張武雄三兄弟。但因受限於當時法
        令，無法辦理農地共有登記，乃協議將上開二七二、二
        七三地號二筆土地暫時登記為乙○○單獨所有，二八九
        、二八九之六地號二筆土地則暫時登記為張武郎所有，
        並約定：若因法令變更，而得辦理分割移轉登記時，土
        地登記之名義所有人應將他人所共有之應有部分，辦理
        分割移轉登記。嗣張武郎於民國八十六年六月間，擅將
        上開二八九、二八九之六地號二筆土地出售，得款新台
        幣（下同）九百二十萬元，乙○○乃以該款項之三分之
        一計算其損害額，向本院起訴，請求張武郎給付三百零
        六萬六千元及其法定遲延利息，並求為以供擔保為條件
        之假執行宣告。嗣經本院於民國（下同）九十二年一月
        廿八日以九十一年度重訴字第一一八二號民事判決，判
        命張武郎應給付乙○○三百零六萬六千元及自九十一年
        十月三十一日起至清償日止，按年息百分之五計算之利
        息並准乙○○以一百零二萬二千元供擔保後，得為假執
        行。詎張武郎於九十二年二月十日收受上開民事判決後
        ，已知債權人乙○○業已取得上開執行名義，其已是債
        務人，而將受強制執行之際，竟基於意圖損害債權人乙
        ○○之債權，與其女甲○○共同基於使公務員登載不實
        之犯意連絡，明知彼此於九十二年二月二十一日並無債
        權債務關係存在，乃利用不知情之代書，以張武郎欠甲
        ○○四百萬元債務為由，代向台中縣雅潭地政事務所，
        申請辦理將張武郎所有上開二七二之一，二七三地號二
        筆土地之所有權應有部分各三分之一，設定債權額四百
        萬元之抵押權登記予甲○○，本件係普通抵押權，被告
        甲○○固無法證明其於九十二年二月二十一日抵押權設
        定時，對張武郎確有四百萬元之債權存在。且其應其父
        張武郎之要求，配合為上開虛偽抵押權之設定登記，使
        公務員登載不實之罪行，業經本院九十三年度易字第二
        四一三號，台灣高等法院台中分院九十四年度上易字第
        二七六號判處拘役肆拾伍日，得易科罰金確定在案，此
        有刑事判決影本兩份附卷可證。是被告甲○○於九十二
        年二月二十一日系爭抵押權設定時，對張武郎並無四百
        萬元之抵押債權存在，堪以認定。
  （二）按「確認法律關係之訴，非原告有即受確認判決之法律
        上利益者，不得提起之」。民事訴訟法第二百四十七條
        第一項前段定有明文。所謂「即受確認判之法律上利益
        」，須因法律關係之存否不明確，致原告在私法上之地
        位有受侵害之危險，而此項危險得以對於被告之確認判
        決除去之者，始為存在。（參照最高法院二十七年上字
        第三一六號判例意旨）。本件原告主張張武郎與甲○○
        間之四百萬元抵押債權不存在，然甲○○於刑案審理
        時予以否認，則兩造就系爭抵押債權是否存在顯有爭執
        ，且該抵押債權之存否，攸關原告之債務人張武郎所有
        系爭土地有無抵押權之物上負擔，原告之債權能否受足
        額清償，因其法律關係之不明確，致原告將受有法律上
        不利益之危險，此不安之危險，有即時對被告以確認判
        決除去之必要，是本件原告有即受確認判決之法律上利
        益，其提起本件確認系爭抵押債權不存在之訴訟，洵屬
        正當，應予准許。
  （三）按抵押權為供債權之擔保，擔保債權將來得以受償而設
        定，與債權不可分離，有其從屬性，以債之發生為前提
        ，亦隨債之消滅而消滅，更不能與債權分離而獨立處分
        。依前述，系爭抵押權所擔保之四百萬元抵押債權既不
        存在，則系爭抵押權亦無由存在，從而，原告訴請被告
        塗銷系爭抵押權之設定登記，為有理由，應予准許。
六、據上論結，本件原告之訴為有理由，依民事訴訟法第三百八
    十五條第一項前段、第七十八條判決如主文。
中　　華　　民　　國　　94　　年　　6 　　月　　23　　日
                  民事第四庭    法  官  周靜秀
正本係照原本作成。
如對本判決上訴，須於判決送達後20日內向本院提出上訴狀。
中　　華　　民　　國　　94　　年　　6 　　月　　27　　日
                                書記官
                                                      Ｓ
